【裁判字號】    91,訴,3468
【裁判日期】    920716
【裁判案由】    商業會計法等
【裁判全文】
臺灣高雄地方法院刑事判決                        九十一年度訴字第三四六八號
    公  訴  人  臺灣高雄地方法院檢察署檢察官
    被      告  甲○○
右列被告因偽造文書案件，經檢察官提起公訴（九十一年度偵緝字第六三二號），本
院判決如左：
    主  文
甲○○行使從事業務之人，明知為不實之事項，而登載於其業務上作成之文書，足以
生損害於公眾及他人，處拘役肆拾日，如易科罰金，以參佰元（即新台幣玖佰元）折
算壹日。
    事  實
一、甲○○係設址於高雄市○○區○○路四三一號九樓之三「松佑資訊有限公司」（
    下稱：松佑公司）之負責人，負有據實製作薪資所得扣繳暨免扣繳憑單（下稱：
    扣繳憑單）及登載營利事業所得稅結算申報書之義務，為從事業務之人，明知乙
    ○○於民國八十七年間，並未在松佑公司任職及領取薪資，竟基於登載不實事項
    於其業務上作成之文書並持之行使之犯意，將乙○○因委託甲○○辦理貸款而留
    存於該公司之身分證影本，交予不知情之某會計師，利用該會計師在扣繳憑單上
    ，虛偽登載乙○○於八十七年度之薪資所得為新台幣（下同）六十萬零四千八百
    元、扣繳單位為松佑公司等不實事項，並填寫薪資支出金額不實之營利事業所得
    稅結算申報書等業務上文書，於八十八年五月七日由該會計師持向財政部高雄市
    國稅局三民稽徵所申報松佑公司八十七年度營利事業所得稅而行使之，足以生損
    害於乙○○及稅捐稽徵機關課稅之正確性。
二、案經財政部高雄市國稅局函送臺灣高雄地方法院檢察署檢察官偵查起訴。
    理  由
一、訊據被告甲○○於偵查中及本院審理時固坦承乙○○未曾於松佑公司工作、領薪
    ，及將乙○○身分證資料交給會計師，開立薪資所得為新台幣（下同）六十萬零
    四千八百元、扣繳單位為松佑公司之扣繳憑單，並據以填寫營利事業所得稅結算
    申報書等業務上文書後，於八十八年五月七日由該會計師持向財政部高雄市國稅
    局三民稽徵所申報報松佑公司八十七年度營利事業所得稅等情，惟否認有任犯行
    ，辯稱：是乙○○當時沒有工作，要我幫他開扣繳憑單申辦貸款及信用卡的云云
    。經查，本件證人乙○○於偵查中證述：「甲○○之前要幫我辦貿款，我才把資
    料給他，八十七年我並沒有在他公司工作」、「（問：何時提供資料給甲○○？
    ）三年多前在建工路他的公司拿給他的，是朋友介紹認識的。」等語（九十年度
    偵字第九三六八號偵查卷第四十四頁），足徵被告當時確實明知證人乙○○並未
    在松佑公司任職及領取薪資之情事。又觀諸卷存扣繳憑單，其上確記載乙○○於
    八十七年度之薪資所得為六十萬零四千八百元、扣繳單位為松佑公司等不實事項
    ，再揆諸卷存八十七年度營利事業所得稅申報書附件之營利事業所得稅損益及稅
    額計算表，原記載薪資支出確實為二百零一萬零八百元。另被告上開辯解，核與
    證人乙○○之上開證述，固大致相符，可信為實在，然此亦係被告犯罪之動機，
    仍無從卸免其刑責。此外，復有財政部高雄市八十七年度綜合所得稅核定通知書
    附卷可稽，事證明確，被告犯行應堪認定。
二、本件被告係松佑公司之負責人，為從事業務之人，而以松佑公司名義填報之各類
    所得扣繳暨免扣繳憑單，均為附隨被告之業務而製作之文書，自屬被告業務上所
    作成之文書。核被告所為，均係犯刑法第二百十六條、第二百十五條行使業務上
    登載不實文書罪；被告利用不知情之某會計師，將上開不實之事項登載於上開扣
    繳憑單及營利事業所得稅結算申報書，並據以申報營利事業所得稅而持以行使，
    均係屬間接正犯；上開登載不實之行為之低度行，應為行使之高度行為所吸收，
    不另論罪。又商業會計法所稱之商業會計憑證，分為原始憑證及記帳憑證，所謂
    原始憑證，係指證明事項之經過，而為造具記帳憑證所根據之憑證。而記帳憑證
    則係指證明處理會計事項人員之責任而為記帳所根據之憑證而言，此觀諸商業會
    計法第十五條之規定自明。惟所得稅扣繳義務人依所得稅法第八十九條第三項或
    同法第九十二條規定，填發免扣繳憑單或扣繳憑單，旨在使稅捐稽徵機關蒐集及
    掌握課稅資料，以利稅捐稽徵。就營利事業所得稅核課而言，依營利事業所得稅
    查核準則第七十一條第十一款規定，薪資支出之原始憑證，為收據或簽收之名冊
    ，其由工會或合作社出具之收據，應另付工人之印領清冊，職工薪資如係送交銀
    行分別存入各該職工帳戶者，應以銀行蓋章證明存入之清單予以認定。則員工薪
    資扣繳暨免扣繳憑單，僅係證明全年度支付員工薪資及代為扣繳綜合所得稅之情
    形，為徵、繳雙方課徵與申報綜合所得稅之依據，其既非造具記帳憑證所根據之
    憑證，抑非證明處理會計事項人員之責任而為記帳所根據之憑證，自非商業會計
    法第十五條所規定之商業會計憑證。（參見最高法院九十一年度第一八二八號判
    決，此為最高法院最近所持之見解），公訴人意旨認：各類所得扣繳暨免扣繳憑
    單係屬商業會計憑證之一種，被告係該松佑公司之商業負責人，竟登載前揭不實
    之各類所得扣繳暨免扣繳憑單，核其所為，係犯商業會計法第七十一條第一款明
    知不實事項填製會計憑證罪云云，自有未洽。爰審酌被告前有詐欺、誣告前科，
    有臺灣高等法院被告全國前案紀錄表、臺灣高雄地方法院檢察署刑案資料查註紀
    錄表附卷可稽，素行不佳，惟念其係為幫證人乙○○辦理貸款而為本件犯行之犯
    罪動機，且犯後大部分坦承犯行，態度良好等一切情狀，量處如主文所示之刑，
    ，並諭知易科罰金折算標準，以示懲戒。
三、公訴意旨另認被告以行使上開登載不實之文書，向高雄市財政部申報營利事業所
    得，用以逃漏營利事業所得稅，認被告涉犯稅捐稽徵法第四十一條之納稅義務人
    以不正方法逃漏稅捐罪云云，惟：
  (一)按「本法關於納稅義務人、扣繳義務人及代徵人應處徒刑之規定，於左列之人適
    用之：一、公司法規定之公司負責人。二、民法或其他法律規定對外代表法人之
    董事或理事。三、商業登記法規定之商業負責人。四、其他非法人團體之代表人
    或管理人。」稅捐稽徵法第四十七條定有明文，是公司負責人所以為稅捐稽徵法
    第四十一條之納稅義務人，係因同法第四十七條第一款之規定，公訴人漏未引用
    同法第四十七條第一款，容有未洽。
  (二)又稅捐稽徵法第四十一條，係結果犯，並無處罰未遂犯之規定，必納稅義務人使
    用欺罔之手段為逃漏稅捐之方法並因而造成逃漏稅捐之結果，始屬相當。經查，
    本件經財政部高雄國稅局三民稽徵所於查核松佑公司八十七年度營利事業所得稅
    時，松佑公司已同意將原記載薪支出二百零一萬零八百元自行調整為０元，故該
    局核定時已未含該筆薪資，有卷存該局九十年五月九日財高國稅法字第九００二
    三一五五號函可稽，是該局於核定八十七年度松佑公司營利事業所得稅時，證人
    乙○○該筆薪資既已由松佑公司自行減列，則自不生逃漏該筆營利事業所得稅之
    結果，是依上開說明，本件被告自亦無從構成稅捐稽徵法第四十七條第一款、第
    四十一條之公司負責人為納稅義務人以不正當方法逃漏稅捐罪。此外，復查無其
    他積極證據足認被告涉有公訴人所指之犯行，被告此部分原應無罪之諭知，然因
    公訴人認此部分如成立犯罪與前開有罪部分有牽連犯之裁判上一罪關係，爰不另
    為無罪之諭知。
四、據上論斷，應依刑事訴訟法第二百九十九條第一項前段，刑法第二百十六條、第
    二百十五條、第四十一條第一項，罰金罰鍰提高標準條例第一條前段、第二條，
    判決如主文。
中      華      民      國      九十二      年      七    月    十六    日
                                  臺灣高雄地方法院刑事第七庭
                                      法  官  曾吉雄
右正本證明與原本無異。
如不服本判決，應於判決送達後十日內，向本院提出上訴狀。
                                      書記官  唐美玲
中    華    民    國    九十二    年       七      月       十七       日
附錄本判決論罪之法條：
刑法第二百十五條
從事業務之人，明知為不實之事項，而登載於其業務上作成之文書，足以生損害於公
眾或他人者，處三年以下有期徒刑、拘役或五百元以下罰金。
刑法第二百十六條
行使第二百十條至第二百十五條之文書者，依偽造、變造文書或登載不實事項或使登
載不實事項之規定處斷。


司法院資訊處製作；財團法人民間司法改革基金會備份。
